【裁判字號】    98,交聲,1620
【裁判日期】    980508
【裁判案由】    違反道路交通管理處罰條例聲明異議
【裁判全文】
臺灣臺北地方法院交通事件裁定        98年度交聲字第1620號
原處分機關  臺北市交通事件裁決所
異  議  人
即受處分人  甲○○
上列異議人即受處分人因違反道路交通管理處罰條例案件，對於
臺北市交通事件裁決所民國98年3月17日所為之處分（原處分案
號：北市裁申字第裁22-AEV299004號），聲明異議，本院裁定如
下：
    主  文
原處分關於罰鍰逾新臺幣壹萬伍仟元部分撤銷。
第一項撤銷部分，不罰。
其餘異議駁回。
    理  由
一、按汽車駕駛人，駕駛汽車經測試檢定酒精濃度超過規定標準
    者，處新臺幣（下同）15000元以上60000元以下罰鍰，並當
    場移置保管該汽車及吊扣其駕駛執照1年；汽車駕駛人，經
    裁判確定處以罰金低於本條例第92條第3項所訂最低罰鍰基
    準規定者，應依本條例裁決繳納不足最低罰鍰之部分，道路
    交通管理處罰條例第35條第1項第1款、第8項分別定有明文
    。又汽車駕駛人，有道路交通管理處罰條例第35條第1項規
    定之情形者，應接受道路交通安全講習，同條例第24條第1
    項第2款亦有明定。而汽車駕駛人飲用酒類或其他類似物後
    ，吐氣所含酒精濃度超過每公升0.25毫克或血液中酒精濃度
    超過百分之0.05以上者，不得駕車，道路交通安全規則第11
    4條第2款復定有明文。又道路交通管理處罰條例所稱之「汽
    車」，係包括「機器腳踏車」，亦為道路交通管理處罰條例
    第3條第8款所明文。次按民國94年2月5日公布，於95年2月5
    日施行之行政罰法第26條規定：「一行為同時觸犯刑事法律
    及違反行政法上義務規定者，依刑事法律處罰之。但其行為
    應處以其他種類行政罰或得沒入之物而未經法院宣告沒收者
    ，亦得裁處之。前項行為如經不起訴處分或為無罪、免訴、
    不受理、不付審理之裁判確定者，得依違反行政法上義務規
    定裁處之。」。又其他種類行政罰，係指違反行政法上之義
    務應受「裁罰性」之「不利處分」，依行政罰法第2條規定
    ，包括限制或禁止行為之吊扣證照處分及警告性之講習處分
    在內。究其立法目的，一行為同時觸犯刑事法律及違反行政
    法上義務規定時，由於刑罰與行政罰同屬對不法行為之制裁
    ，而刑罰之懲罰作用較強，故依刑事法律處罰，即足資警惕
    時，實無一事二罰再處行政罰之必要；且刑事法律處罰，由
    法院依法定程序為之，較符合正當法律秩序，應予優先適用
    ，但罰鍰以外之沒入或其他種類行政罰，因兼具維護公共秩
    序之作用，為達行政目的，行政機關仍得併予裁處。再按94
    年12月28日修正公布，並於95年7月1日施行之道路交通管理
    處罰條例第35條第8項規定：「前項汽車駕駛人，經裁判確
    定處以罰金低於本條例第92條第3項所訂最低罰鍰基準規定
    者，應依本條例裁決繳納不足最低罰鍰之部分。」，對照行
    政罰法第26條關於一事不二罰之規定，係於94年2月5日公布
    ，於95年2月5日施行，顯見上開處罰條例規定之立法目的應
    係考量適用行政罰法第26條後，在酒後駕車違規應受刑事處
    罰者，刑罰處罰額度低於行政罰之流弊，參以大法官會議釋
    字第503號解釋所揭示：「…違反作為義務之行為，同時構
    成漏稅行為之方法而處罰種類相同者，如從其一重處罰已足
    達成行政目的時，即不得再就其他行為併予處罰，始符憲法
    保障人民權利之意旨」之法理，亦徵上開大法官解釋並未排
    除因前揭刑事處罰偏低所產生不合理之流弊而特別立法補繳
    差額之情形。復按中央法規標準法第16條規定：「法規對其
    他法規所規定之同一事項而為特別之規定者，應優先適用之
    。其他法規修正後，仍應優先適用。」，又道路交通管理處
    罰條例第2條規定：「道路交通管理、處罰，依本條例規定
    ；本條例未規定者，依其他法律規定。」，行政罰法第1條
    規定：「違反行政法上義務而受罰鍰、沒入或其他種類行政
    罰之處罰時，適用本法。但其他法律有特別規定者，從其規
    定。」，故道路交通管理處罰條例基於特別法之地位而優於
    普通法行政罰法之適用。又刑事訴訟法第253條之1所指之緩
    起訴處分，其內容、要件與依刑事訴訟法第252條所為之不
    起訴處分迥異，緩起訴處分為介於起訴、與微罪職權不起訴
    間之緩衝設計，而檢察官為緩起訴處分時，依刑事訴訟法第
    253條之2第1項規定命被告向公益團體捐款或提供義務勞務
    者，被告係履行檢察官所為緩起訴處分命令，此等命令名義
    上雖非刑罰，但仍是一種特殊的處遇措施，造成被告之財產
    減少或義務增加，性質上亦屬干預人民自由之處分，與刑事
    制裁無異，實質上為刑事處罰。從而，道路交通管理處罰條
    例第35條第8項所規定之「罰金」，在解釋上應包括依檢察
    官緩起訴處分命令而向國庫或公益團體繳納捐款之情形在內
    ，是異議人如已依檢察官之緩起訴處分命令，向國庫或公益
    團體繳納捐款，即已履行檢察官為緩起訴處分命令所課予之
    負擔，核與該條項所定之「經裁判確定處以罰金」情形無異
    ，倘其所繳納款項之金額未低於最低罰鍰基準規定者，即不
    應再受同種類之行政罰之罰鍰制裁；惟如其因同一行為所受
    之罰金刑事處分低於最低罰鍰基準規定時，交通裁罰機關自
    仍得裁處該行為人不足部分之罰鍰，有臺灣高等法院暨所屬
    法院97年法律座談會刑事類提案第39號意旨可參。
二、本件異議意旨略以：異議人即受處分人甲○○因酒駕觸犯公
    共危險罪，業經檢察官處以緩起訴處分，並依緩起訴命令向
    財團法人犯罪被害人保護協會臺灣臺北分會支付新臺幣3000
    0元，原處分機關再予裁處罰鍰，有違一事不二罰原則，爰
    聲請撤銷原處分云云。
三、經查：
  (一)、本件異議人於95年10月30日8時23分許，駕駛車牌號碼DKQ
      -848號重型機車，在臺北市○○路158巷20弄口，為臺北
      市政府警察局松山分局員警舉發「酒後駕車酒測值達0.62
      毫克」之違規，其所涉犯刑法第185條之3公共危險罪，經
      臺灣臺北地方法院檢察署檢察官於95年11月16日以95年度
      偵字第23766號為緩起訴處分，其期間為1年，並命異議人
      應於緩起訴處分確定之日起3月內，向財團法人犯罪被害
      人保護協會臺灣臺北分會支付30000元，經依職權送請再
      議，亦經臺灣高等法院檢察署以95年度上職議字第11221
      號處分書駁回在案，緩起訴期間為95年12月18日起至96年
      12月17日止，異議人並已於96年10月9日向財團法人犯罪
      被害人保護協會臺灣臺北分會支付30000元；另異議人前
      於96年10月2日，因本件違規事件，為臺北市交通事件裁
      決所以北市裁四字第裁二二-AEV299004號裁決書裁處異議
      人罰鍰45000元，經異議人向本院異議後，本院於96年11
      月12日以96年度交聲字第1334號裁定撤銷原處分等情，經
      本院職權調查臺灣臺北地方法院檢察署96年度偵字第1407
      0號緩起訴處分書、臺灣高等法院檢察署以95年度上職議
      字第11221號處分書，並有臺灣臺北地方法院檢察署95年
      偵字第23766號檢察官執行緩起訴命令通知書，本院96年
      度交聲字第1334號裁定附卷可稽。是異議人酒後超過規定
      標準駕駛動力交通工具而為警查獲，而受緩起訴處分期滿
      並確定之事實，均堪認定。
  (二)、綜上，本件異議人之「酒後駕車」，確係「一行為同時觸
      犯刑事法律」，並經檢察官為緩起訴處分確定，且異議人
      已履行該緩起訴處分命令，支付具有罰金性質之處分金，
      揆諸上揭說明，應認異議人因本件交通違規所應處罰鍰之
      部分處罰，已依刑事法律處罰，惟核其所支付上開具有罰
      金性質之處分金30000元，其金額仍低於道路交通管理處
      罰條例第35條第1項第1款暨違反道路交通管理事件統一裁
      罰基準表所定之最低罰鍰基準額45000元，自應依道路交
      通管理處罰條例第35條第8項規定，就異議人所繳納不足
      最低罰鍰基準額之部分即15000元部分裁處罰鍰，命其繳
      納，原處分機關漏未斟酌及此，遽對異議人裁處罰鍰4500
      0元，自有未洽，是本件異議人對於罰緩逾15000元部分之
      異議為有理由，由本院就逾越15000元之部分予以撤銷，
      並諭知此撤銷之部分不罰；至於罰鍰15000元及施以道安
      講習部分，原處分並無違誤，是此部分之異議均無理由，
      依法予以駁回。
據上論斷，依道路交通案件處理辦法第19條、第20條，裁定如主
文。
中    華    民    國    98    年    5     月    8     日
                  交通法庭  法  官  張文俊
以上正本證明與原本無異。
如不服本裁定，應於裁定送達後5日內，向本院提出抗告狀。
                            書記官  陳鳳瀴
中    華    民    國    98    年    5     月    8     日


司法院資訊處製作；財團法人民間司法改革基金會備份。
